臺灣新竹地方法院刑事判決
108年度訴字第994號
公  訴  人  臺灣新竹地方檢察署檢察官
被      告  劉明展



上列被告因詐欺等案件，經檢察官提起公訴（108年度偵字第105
21號），本院判決如下：
    主  文
劉明展犯三人以上共同詐欺取財罪，處有期徒刑壹年壹月。未扣
案之犯罪所得新臺幣參仟元沒收，於全部或一部不能沒收或不宜
執行沒收時，追徵其價額。
    事  實
劉明展於民國107年下半年起，基於參與犯罪組織之犯意，參與
邱啓銘（業經本院審結）、邱啓軒、方逸凡（均由本院另行審結
）及其他姓名、年籍不詳之成年人所屬之以實施詐術為手段所組
成具有持續性、牟利性之有結構性詐欺集團犯罪組織，邱啓銘擔
任車手頭，邱啓軒、方逸凡二人擔任車手，並聽從邱啓銘之指示
提取款項後上繳劉明展等詐欺集團成員（參與犯罪組織部分，詳
下述）。劉明展、邱啓銘、邱啓軒、方逸凡及所屬詐欺集團不詳
成員，共同意圖為自己不法所有，基於3人以上共同詐欺取財之
犯意聯絡，由詐欺集團不詳成員於107年12月28日上午9時許，撥
打電話給陳正偉，謊稱陳正偉之子陳義麒因債務糾紛，遭人挾持
毆打，要求交款放人云云，致陳正偉因此陷於錯誤，依其指示，
在高雄市○○區○○路000號右昌國小側門外公共座椅下，放置新臺
幣（下同）5萬元。方逸凡與邱啓軒聽從邱啓銘之指示，共同從
新竹南下高雄市，由方逸凡前往上開地點取走5萬元後返回高鐵
左營站，並將贓款交給邱啓軒，邱啓軒再返回位於新竹縣○○鄉○○
路0段000號之住處，將贓款交給邱啓銘，邱啓銘再將贓款在上開
住處附近交給劉明展，劉明展復於同日晚間8時許，將贓款交給
其他詐欺集團成員。
    理  由
甲、程序方面
一、按被告以外之人於審判外之陳述，經當事人於審判程序同意
    作為證據，法院審酌該言詞陳述或書面陳述作成時之情況，
    認為適當者，得為證據。當事人、代理人或辯護人於法院調
    查證據時，知有刑事訴訟法第159條第1項不得為證據之情形
    ，而未於言詞辯論終結前聲明異議者，視為有前項之同意。
    刑事訴訟法第159條之5第1項、第2項分別定有明文。經查，
    本判決所引用以下被告以外之人於審判外之陳述，迄本案言
    詞辯論終結前，公訴人及被告劉明展均未表示異議，本院審
    酌上開證據作成時，並無違法或不當之情況，又均無證明力
    明顯過低之情形，因認上開證據方法均適當得為證據，依上
    揭規定，應均有證據能力。
二、第按，本判決所引用其餘所依憑判斷之非供述證據，亦無證
    據證明係違反法定程序所取得，或其他不得作為證據之情形
    ，且與本案待證事實間復具有相當關聯性，依刑事訴訟法第
    158條之4規定之反面解釋，亦均有證據能力。
乙、實體方面
一、認定犯罪事實所憑之證據及認定之理由：　　
  ㈠前揭犯罪事實，業據被告劉明展於警詢時、偵查中及本院審
    理時均坦承不諱（見屏東縣政府警察局潮州分局潮警偵字第
    10831457500卷，下稱潮警偵卷，第12頁至第14頁反面、臺
    灣橋頭地方檢察署108年度偵字第8030號卷，下稱偵8030卷
    ，第86頁至第87頁、本院卷第274頁至第277頁），核與證人
    即同案被告邱啓銘（見潮警偵卷第30頁至第39頁）、邱啓軒
    （見臺灣橋頭地方檢察署108年度他字第643卷，下稱他643
    卷，第9頁至第16頁）、方逸凡（見潮警偵卷第45頁至第51
    頁）、證人即告訴人陳正偉於警詢時及偵查中（見潮警偵卷
    第60頁至第65頁、偵8030卷第85頁至第86頁）所述均相符，
    並有翻拍監視器錄影畫面之取款車手照片3張（見潮警偵卷
    第52頁)、同案被告方逸凡使用之手機門號0000000000號之
    通聯紀錄1份（見潮警偵卷第54頁至第55頁）、內政部警政
    署反詐騙案件紀錄表1份（見潮警偵卷第66頁）、同案被告
    邱啓軒使用之手機門號0000000000號通聯紀錄1份（見他643
    卷第79頁至第82頁）在卷可稽，足徵被告前開任意性自白與
    事實相符，堪予採信。
  ㈡綜上所述，本案事證明確，被告犯行，可堪認定，應予依法
    論科。
二、論罪科刑：
　㈠核被告劉明展所為，係犯刑法第339條之4第1項第2款之三人
    以上共同詐欺取財罪。　
　㈡按共同正犯之成立，只須具有犯意之聯絡與行為之分擔，既
    不問犯罪動機起於何人，亦不必每一階段犯行，均經參與，
    且意思之聯絡不限於事前有協議，即僅於行為當時有共同犯
    意之聯絡者，亦屬之。其表示之方法，亦不以明示通謀為必
    要，即相互間有默示之合致，亦無不可。而共同實施犯罪行
    為之人，在合同意思範圍以內，各自分擔犯罪行為之一部，
    相互利用他人之行為，以達其犯罪目的者，即應對全部所發
    生之結果，共同負責，是共同正犯在犯意聯絡範圍內之行為
    ，應同負全部責任；又共同正犯之意思聯絡，原不以數人間
    直接發生者為限，即有間接之聯絡者，亦包括在內。如甲分
    別邀約乙、丙犯罪，雖乙、丙間彼此並無直接之聯絡，亦無
    礙於其為共同正犯之成立。現今詐欺集團參與人數眾多，分
    工亦甚縝密，為達詐欺取財之目的，復為隱匿日後犯罪所得
    ，防止遭查緝，自架設跨國遠端遙控電話或網路電話、機房
    管理、招募人員，至發送不實訊息或撥打電話實施詐騙假冒
    客服人員、偵辦刑案之公務員、銀行人員、被害人親友或其
    債主、收集取得或提供人頭帳戶、偽造文書資料、取贓分贓
    、上繳贓款等各階段參與之人，均係詐欺集團組成所不可或
    缺，彼此分工，均屬詐欺集團之重要組成成員。本案被告擔
    任收取車手提領之被害人款項後再上繳其他詐欺集團成員之
    工作，雖非詐欺取財行為之全程，然其所參與之行為，仍為
    詐欺集團取得被害人財物之全部犯罪計劃之一部分行為，而
    共同達成不法所有之犯罪目的，應就詐欺取財犯行，共同負
    責。是被告與同案被告方逸凡、邱啓銘、邱啓軒及其他詐欺
    集團成員間，就上開犯行，彼此間有犯意聯絡及行為分擔，
    應論以刑法第28條之共同正犯。　
　㈢爰以行為人之責任為基礎，審酌被告正值青壯，率而參與詐
    欺取財行為，非但侵害他人財產法益，並嚴重危害社會信賴
    關係與治安，顯然欠缺法治及尊重他人財產權之觀念，行為
    殊值非難；惟念其坦承犯行，犯後態度尚稱良好，並參酌其
    素行及犯罪手段、於集團內之分工角色及重要性，並考量本
    件受損害之金額；暨被告自述國中畢業之教育程度及勉持之
    經濟狀況（見本院卷第277頁至第278頁）等一切情狀，量處
    如主文所示之刑。　
三、沒收部分：　　
　㈠按共同犯罪所得之物之沒收或追徵其價額，應就各共同正犯
    實際分得之數為之，亦即依各共同正犯實際犯罪所得分別宣
    告沒收，始符個人責任原則及罪責相當原則，至於共同正犯
    各人有無犯罪所得，或其犯罪所得之多寡，應由法院綜合卷
    證資料及調查所得認定之。　
　㈡經查，本件被告轉交贓款之報酬為3,000元，業據被告供明在
    卷（見本院卷第275頁），即為被告之犯罪所得，雖未扣案
    ，仍應依刑法第38條之1第1項前段、第3項規定，宣告沒收
    ，並於全部或一部不能沒收或不宜執行沒收時，追徵其價額
    。
四、不另為免訴諭知部分：
  ㈠公訴意旨另以：被告本案犯行，亦同時參與犯罪組織，尚涉
    犯組織犯罪防制條例第3條第1項後段之參與犯罪組織罪嫌等
    語。
　㈡按組織犯罪防制條例係藉由防制組織型態之犯罪活動為手段
    ，以達成維護社會秩序、保障人民權益之目的，乃於該條例
    第3條第1項前段與後段，分別對於「發起、主持、操縱、指
    揮」及「參與」犯罪組織者，依其情節不同而為處遇，行為
    人雖有其中一行為（如參與），不問其有否實施各該手段（
    如詐欺）之罪，均成立本罪。然在未經自首或有其他積極事
    實，足以證明其確已脫離或解散該組織之前，其違法行為，
    仍繼續存在，即為行為之繼續，而屬單純一罪，至行為終了
    時，仍論為一罪（最高法院107年度台上字第1066號判決意
    旨參照）。再參與犯罪組織行為乃繼續行為，僅應於被告加
    入犯罪組織後，於首次犯加重詐欺取財部分，論以參與犯罪
    組織罪，基於刑罰禁止雙重評價原則，被告以後之犯行，應
    僅論以加重詐欺罪即已足。
　㈢次按案件曾經判決確定者，應諭知免訴之判決，刑事訴訟法
    第302條第1款定有明文。被告參與上開詐欺集團，固係以詐
    術為手段，具有持續性、牟利性之有結構性組織，而構成組
    織犯罪防制條例第3條第1項後段之參與犯罪組織罪。惟被告
    參與同一詐欺集團，而涉犯參與犯罪組織罪之犯行，已因該
    詐欺集團於107年7月25日對被害人王呂鳳敏犯詐欺取財犯行
    並推由被告轉交提款卡及轉交贓款，經本院以108年度訴字
    第424號判決認被告於該案所為，係犯組織犯罪防制條例第3
    條第1項後段之參與犯罪組織罪、刑法第339條之4第1項第1
    款、第2款之3人以上共同冒用公務員名義詐欺取財罪，想像
    競合後依重罪即加重詐欺取財罪判處被告有期徒刑1年，嗣
    經被告撤回上訴而於110年3月18日確定，有該案判決書及臺
    灣高等法院被告前案紀錄表在卷足憑。被告自加入該詐欺集
    團時起，陸續參與詐欺犯行，直至為警查獲止，期間並未有
    自首或脫離該犯罪組織之情事，其始終為詐欺集團之一員，
    其違法情形仍屬存在，而參與犯罪組織在性質上屬行為繼續
    之繼續犯，本案參與組織罪部分，與前開判決確定部分具有
    法律上一罪之關係，自應為該案確定判決效力之所及，本應
    為免訴判決，然公訴意旨既認此部分與前開經本院論罪科刑
    部分，具有裁判上一罪關係，爰不另為免訴之諭知。
據上論斷，應依刑事訴訟法第299條第1項前段，判決如主文。　
本案經檢察官洪期榮提起公訴，檢察官孫立婷到庭執行職務。　
中　　華　　民　　國　　110 　年　　4 　　月　　23　　日
                  刑事第七庭    審判長法　官　陳麗芬
                                      法　官  華澹寧
                                      法　官  郭哲宏
以上正本證明與原本無異。
如不服本判決應於收受本判決後20日內向本院提出上訴書狀，上
訴書狀應敘述具體理由。上訴書狀未敘述上訴理由者，應於上訴
期間屆滿後20日內補提理由書狀於本院(均須按他造當事人之人
數附繕本 )「切勿逕送上級法院」。 
中　　華　　民　　國　　110 　年　　4 　　月　　23　　日
                                      書記官  戴筑芸
附錄本案論罪法條全文：
中華民國刑法第339條之4
犯第339條詐欺罪而有下列情形之一者，處1年以上7年以下有期
徒刑，得併科1百萬元以下罰金：
一、冒用政府機關或公務員名義犯之。
二、三人以上共同犯之。
三、以廣播電視、電子通訊、網際網路或其他媒體等傳播工具，
    對公眾散布而犯之。
前項之未遂犯罰之。